臺灣臺中地方法院民事判決
111年度訴字第273號
原      告  姚玉霞  
訴訟代理人  許盟志律師                      
            韓忞璁律師                      
被      告  紀一堅  
上列當事人間請求所有權移轉登記事件，本院於民國111年9月22
日言詞辯論終結，判決如下：
    主    文
原告之訴及假執行之聲請均駁回。
訴訟費用由原告負擔。
    事實及理由
壹、原告主張：其於民國103年4月，透過房仲以總價新臺幣（下
    同）購買坐落臺中市○○區○○段000地號土地（權利範圍：100
    00之236）及其上同段849建號建物即門牌號碼臺中市○○區○○
    0街000號6樓（權利範圍：全部）暨共有部分及同段867建號
    （權利範圍10000之231）之所有權（下合稱系爭房地），因
    當時原告為他人作保，如以原告為所有權人將使貸款額度較
    低，因而商請原告配偶即被告同意，而借名登記於被告名下
    。系爭房地之確認書上之購屋人、買賣議價委託書之委託人
    均為原告，且買賣價金620萬元，其中簽約金62萬元、完稅
    款62萬元均由原告支付，剩餘496萬元則由貸款支付，且代
    書費、規費、契稅、仲介費亦均係原告支付，因被告薪資用
    於家庭生活支出已不足，故貸款之償還亦由原告為之，且系
    爭房地之不動產交易安全契約書、所有權狀正本、汽車停車
    位證明書、房屋稅單均由原告保管，然被告明知系爭房地之
    所有權狀正本由原告保管，竟於109年4月逕自向臺中市中興
    地政事務所（下稱中興地政事務所）申請系爭房地所有權狀
    補發，再向融資公司借款70萬元，而被告於110年9月間再次
    向中興地政事務所申請系爭房地所有權狀補發，經原告提出
    異議，始經駁回被告之申請，是原告迫於無奈僅得提起本件
    訴訟。原告以起訴狀繕本之送達為終止系爭房地借名登記之
    意思表示，並依終止借名登記後之返還請求權、類推適用民
    法第541條第2項、適用民法第179之規定，請求被告將系爭
    房地之所有權移轉登記予原告。並聲明：㈠被告應將系爭房
    地所有權均移轉登記予原告。㈡願供擔保，請准宣告假執行
    。
貳、被告則以：
一、103年間購買系爭房地時，伊因為工作而無法親至房仲接洽
    及現場看屋，且原告於婚後一向強勢主導，家中大小事多由
    原告決定，且伊曾於88年間因購屋遭原告嫌罵之經驗，所以
    103年間委由原告全權處理看屋、議價、付款等事項，然伊
    也參與過1至2次，購屋後亦係由伊支付貸款，並無原告所謂
    因其為人作保影響貸款額度而商請本人借名登記。
二、原告與伊於88年曾購置「得意家族」房產，於101年12月賣
    出388萬元，原告所稱之簽約金、完稅款及代書費、規費、
    契稅及仲介費，均係由賣出「得意家族」房產所剩餘之餘款
    中提領支付，原告將「得意家族」房產賣出款項全數佔為己
    有，逕存入原告帳戶並充作其所稱購買系爭房地之資金；另
    原告所稱由其保管之不動產交易安全契約書、所有權狀正本
    、汽車停車位證明書、房屋稅單等資料，自購入系爭房地後
    即放在家中，僅係由原告先行強佔做為證物。
三、原告自79年至103年5月，投保薪資皆低於2萬元以下，比伊
    還低，104年2月15日至107年8月15日，原告無工作沒有任何
    投保資料，且投保單位更換頻繁，足見原告工作不穩定。且
    由原告之合庫黎明分行帳戶交易明細可知，原告並無業外收
    入，反而是理財無方、入不敷出。而伊自103年購屋起至111
    年止，投保薪資長期高於原告之投保薪資，且有其他收入。
四、兩造於103年4月購屋後，家中經濟吃緊，原告得知伊父親於
    100年過世後留有約600多萬遺產，由伊母親之郵局帳戶定存
    保管，因此兩造於103年10月間以新購屋為由，向伊母親商
    討被告應得之遺產即160萬元，並匯至伊之嶺東郵局帳戶充
    作家計支用。
五、原告雖稱159萬7000元是原告於88年購買「得意家族」房產
    時向原告商借之160萬元款項，然「得意家族」房產是在85
    年推出預售，由伊與2位兄長、母親合資訂購，伊當時甚且
    不認識原告，該房產於88年2月完工交屋，母親念及伊婚後
    無屋可住，餘屋款以作價300萬元方式由伊承接取得，並經
    與原告商議後，雙方各出資2分之1，而登記為雙方共同持有
    ，並無所謂伊向原告借款160萬元之情事。
六、聲明：原告之訴及假執行之聲請均駁回。  
參、兩造經法院整理並簡化爭點，其結果如下（配合判決書之製
    作，於不影響爭點要旨下，依爭點論述順序整理內容或調整
    部分文字用語）：
一、兩造不爭執之事項
  ㈠兩造為夫妻關係，103年4月4日由被告為買方，以620 萬元購
    買系爭房地，並於103年5月5日完成所有權移轉登記。
  ㈡系爭房地之確認書、買賣議價委託書係以原告為購屋人、委
    託人，委託訴外人住有房屋仲介有限公司(以下簡稱住商不
    動產公司)購買系爭房地。
  ㈢系爭房地之價金係於103年4月4日支付簽約款62萬元，於同年
    4 月30日給付完稅款62萬元，同年5 月8 日給付貸款496 萬
    元，於同年月15日交屋。價金給付明細上記載「代書費、契
    稅、規費、仲介費由原告支付」。
  ㈣系爭房地之看屋、議價均由原告處理（惟被告認為議價係兩
    造共同處理）。  
二、兩造爭執事項：
  ㈠兩造間就系爭房地有無借名登記契約關係存在？
  ㈡原告依終止借名登記契約後之返還請求權、類推適用民法第5
    41條第2項、適用民法第179條規定，請求被告將系爭房地所
    有權移轉登記予原告，有無理由？
肆、得心證之理由：　　
一、兩造就系爭房地是否成立借名登記契約：
　㈠按當事人主張有利於己之事實者，就其事實有舉證之責任，
    民事訴訟法第277條前段定有明文。而民事訴訟如係由原告
    主張權利者，應先由原告負舉證之責，若原告先不能舉證，
    以證實自己主張之事實為真實，則被告就其抗辯事實即令不
    能舉證，或其所舉證據尚有疵累，亦應駁回原告之請求（最
    高法院110年度台上字第1096號判決意旨參照）。次按借名
    登記契約，乃當事人約定一方（借名人）將自己之財產以他
    方（出名人）名義登記，而他方允就該財產為出名登記之契
    約。出名人與借名人間應有借名登記之意思表示合致，始能
    成立借名登記契約。而主張借名登記者，應就借名登記之利
    己事實，負舉證責任。在借名登記關係爭執之當事人間，借
    名人如無書面契約等直接證據以供證明，非不得由何人出資
    、何人管理使用收益等已證明之客觀情形推論之，惟此僅係
    證明方法之一，非謂有該客觀事實存在，即謂當然存有借名
    登記關係（最高法院111年度台上字第383號判決參照）。當
    事人之一方如主張與他方有借名登記關係存在，自應就借名
    登記契約確已成立之事實，負舉證責任，倘不能盡其舉證責
    任時，即應承受不利益之結果。　　
　㈡經查，系爭房地於103年5月5日登記於被告名下，登記原因為
    買賣等情，為兩造所不爭執。原告主張其為系爭房地之真正
    所有權人，僅是將系爭房地借名登記在被告名下，但為被告
    否認，依照上開說明，原告應就其主張兩造達成借名登記意
    思表示合致而存在借名登記法律關係之事實，負舉證之責。
    　
　㈢原告主張：系爭房地為其出資購買，簽約款62萬元、完稅款6
    2萬元及代書費、規費、契稅、仲介費等均由原告支付外，
    嗣按月分期繳納貸款，借名登記在被告名下，借名登記在被
    告名下，提出住商不動產確認書、買賣議價委託書、價金給
    付明細、原告之兆豐銀行帳戶存款往來明細、服務收費明細
    表、中興地政事務所地政規費徵收聯單、臺中市政府稅務局
    文心分局103年契稅繳款書為證（見本院卷第23頁至第33頁
    ），然為被告所否認。惟查：
  ⒈原告主張與被告間有借名登記之合意，但並未能提出借名登
    記契約書或其他可證明渠等間有借名登記約定之書面證據，
    已欠缺借名登記合意之直接證據。
  ⒉原告雖提出系爭房地確認書、買賣議價委託書為證，但上開
    文書均僅足證明原告出面委託房仲業者居間購買系爭房地，
    然購買不動產的出面交涉人，不必然即為實際購買該不動產
    之人，更無從證明兩造間就系爭房地係以被告名義買受及借
    用被告名義之意思表示合致。
　⒊另原告雖提出價金給付明細及其所有之兆豐銀行帳戶存款往
    來明細、服務收費明細表、中興地政事務所地政規費徵收聯
    單及103年契稅繳款書為證，欲佐證購買系爭房地之資金均
    屬原告。然查：
　①原告提出之價金給付明細固記載「代書費、契稅、規費、仲
    介費由原告支付」，然此部分書寫之筆跡與該明細關於價款
    金額、支付日期記載之筆跡明顯不符，且證人即住商不動產
    公司專案經理謝福來於本院審理時證稱：原證2記載簽約款
    及完稅款由原告支付，下方記載代書費、契稅、規費、仲介
    費，不是我的字，應該是代書寫的，這些費用已經太多年了
    ，我沒有辦法確定是否由原告支付等語（本院卷第189頁至
    第190頁），是該等記載縱非原告事後加註，然亦無從以此
    即認上開款項均為原告所支付。
　②至原告雖提出其所有之兆豐銀行帳戶存款往來明細，欲佐其
    於103年4月9日將52萬元之簽約尾款匯至購買系爭房地之履
    約保證帳戶，然上開52萬3000元提出匯款之受款帳戶為何？
    無從依原告提出之上開資料判斷，本難以此認定原告此筆匯
    款係用以支付購買系爭房地之簽約尾款。
　③況且，原告雖稱購買系爭房地之簽約款62萬元、完稅款62萬
    元均由其支付，其餘496萬元由貸款給付，然原告除上開52
    萬3000元之匯款資料外，並未提出關於支付完稅款62萬元之
    存匯款交易明細，亦未提出實際由其繳納496萬元貸款各期
    還款之清償資料，參之，原告本得自行調取其自己名下帳戶
    之交易明細，再依該交易明細說明原告究係於何時支付完稅
    款62萬元，或何時自其自己名下帳戶匯款多少金額至被告帳
    戶內，用以給付清償系爭房地之各期貸款，然原告直至本院
    言詞辯論終結時止，仍未能就此部分予以說明、舉證，實無
    從僅以手寫加註「代書費、契稅、規費、仲介費由原告支付
    」之價金給付明細，即認系爭房地確實由原告出資購買。
　④再者，購買不動產的出面交涉人、出資來源為何，與當事人
    間是否有意要成立借名登記的委任契約，兩者並無絕對關聯
    性。不動產之取得對價非由登記名義人全數支付，其所涉原
    因多端，或為財務規劃與財產管理之便利而為之信託登記、
    借名登記、脫法行為等關係，或係出於經濟考量而為之借款
    、合資等關係，或係出於情感因素而為之贈與等關係，不一
    而足，且均未與常情相乖違，而屬一般社會交易行為所常見
    。兩造既為夫妻關係，密切之親屬情感實非一般親友或無親
    屬關係之人可比，自難逕以原告主張其出資之事實，而推認
    兩造間就系爭房地存在原告主張之借名登記契約。 　
  ㈣原告主張：系爭房地之不動產交易安全契約書、所有權狀正本、汽車停車位證明書、房屋稅單均由原告保管，並提出不動產交易安全契約書、所有權狀正本、汽車停車位證明書、房屋稅單為證。惟兩造既為夫妻，且經細繹原告提出兩造之女與被告之LINE對話紀錄（本院卷第65頁）、證人即兩造之子紀伯享知本院審理時之證述（本院卷第226頁），被告既於與其女之對話中稱「跟她一起生活，真的很痛苦 別把我惹毛了 房子賣掉 各過各的」等語，且證人紀伯享亦均以「現在住的房子」稱呼系爭房地，足徵系爭房地確為兩造與其等子女作為住所共同居住使用，則縱原告因使用系爭房地而支出稅捐並持有系爭房地之所有權狀，亦不足推論原告與被告間有何借名之約定。
伍、綜上所述，考諸卷內客觀事證，均不足證明原告與被告間就
    系爭房地成立借名契約，原告就借名登記之利己事實既未能
    證明至使法院就其存在達到確信之程度，本院自無從認定其
    主張其與被告間存有借名登記關係一事為真。則原告依終止
    借名登記契約後之返還請求權、類推適用民法第541條第2項
    、第179條規定，請求被告將系爭房地所有權移轉登記予原
    告，為無理由，應予駁回。又原告之訴既經駁回，其假執行
    之聲請失所附麗，應併予駁回。
陸、本件事證已臻明確，兩造其餘攻擊防禦方法及所提證據，經
    本院審酌後，認於判決結果不生影響，爰不一一論列，併此
    敘明。　　　　
柒、訴訟費用負擔之依據：民事訴訟法第78條規定。　　
中　　華　　民　　國　　111 　年　　10　　月　　27　　日
                  民事第一庭    法  官  江彥儀
正本係照原本作成。
如對本判決上訴，須於判決送達後20日內向本院提出上訴狀。如
委任律師提起上訴者，應一併繳納上訴審裁判費。
中　　華　　民　　國　　111 　年　　10　　月　　28　　日
                                 書記官  李俊毅